臺灣桃園地方法院民事簡易判決
111年度壢簡字第1071號
原      告  台新國際商業銀行股份有限公司

法定代理人  尚瑞強  


訴訟代理人  卓駿逸  
被      告  姚慶鴻  


            姚玉嬌  
            姚宛儀  
            姚采潔即姚宣毓


上  一  人
訴訟代理人  賴佳郁律師(法扶律師)
被      告  姚黃秀明
            姚玉蕊  
兼  上二人
訴訟代理人  姚思瑜  
上列當事人間請求撤銷遺產分割登記事件，本院於民國111年10
月21日言詞辯論終結，判決如下：
    主      文
原告之訴駁回。
訴訟費用由原告負擔。
    事實及理由
一、原告主張：被告姚采潔即姚宣毓(下稱姚采潔)對原告負有債
    務，詎未依約繳納本息，屢經催討未果，尚積欠原告新臺幣
    （下同）328,755元及相關利息未清償，因訴外人即被告之
    被繼承人姚江來於民國102年10月30日死亡，遺有如附表所
    示遺產(下稱系爭遺產，其中附表編號1至3合稱系爭不動產)
     ，依法原應由被告共同繼承，然被告姚采潔卻與其餘被告
    協議由被告姚慶鴻繼承系爭不動產(下稱系爭遺產分割協議)
    ，有害於原告之債權。為此，爰依民法第244條第1項、第4
    項之規定，提起本件訴訟等語。並聲明：(一) 被告就系爭
    不動產所為遺產分割協議之分割協議及被告姚慶鴻就系爭不
    動產分割繼承登記之物權行為，應予撤銷。(二)被告姚慶鴻
    應將系爭不動產於103年1月23日之繼承登記予以塗銷。
二、被告均則以：系爭遺產分割協議係被告基於繼承人身分所為
    之共同行為，係人格自由之表現，非單一債務人之無償財產
    行為，原告不得依民法第244條之規定行使撤銷權。民法第2
    44條之立法目的係在保護被告姚采潔原有之清償能力，非在
    使姚采潔增加清償能力，原告對於被告姚采潔之被繼承人姚
    江來之期待，不具保護之必要，原告撤銷權之行使亦已逾1
    年之除斥期間。另被告姚采潔經濟狀況不佳，陸續向其餘被
    告及被繼承人姚江來借款，被繼承人姚江來均由其餘被告扶
    養，故系爭遺產分割協議非屬無償行為等語，資為抗辯。並
    聲明：原告之訴駁回。
三、得心證之理由：
(一)查本件被告姚采潔積欠原告328,755元及相關利息未清償等
    情，此據原告提出本院111年度司執字第21239號債權憑證為
    證(見本院卷第7至8頁)。而本件被繼承人姚江來於102年10
    月30日死亡，遺有系爭遺產，被告等人並協議由被告姚慶鴻
    取得系爭不動產，並就系爭土地已完成所有權移轉登記等情
    ，業據原告提出系爭不動產土地、建物登記第二類謄本、繼
    承系統表、被告戶籍謄本、家事事件(繼承事件)公告查詢結
    果為證(見本院卷第9至11頁、第20至27頁)，復有桃園市中
    壢地政事務所111年8月10日中地登字第1110013506號函所附
    地籍異動索引、系爭不動產土地、登記公務用謄本、土地登
    記申請書、登記清冊、繼承系統表、系爭遺產分割協議書、
    印鑑證明、戶戶籍謄本、遺產稅免稅證明書等登記資料在卷
    可佐（本院卷第32頁至60頁)，此部分之事實首堪認定。
(二)又撤銷權之除斥期間經過與否乃法院應職權調查之事項，查
    被告姚慶鴻就系爭不動產所為分割繼承登記係於103年1月23
    日，而原告雖於111年6月24日提起本件訴訟，然經本院函調
    系爭不動產土地、建物登記謄本及異動索引之調閱紀錄(見
    本院卷第32、79、80頁)，原告最早調閱系爭遺產之謄本紀
    錄為111年6月14日。復無其他事證足以證明原告在被告姚慶
    鴻登記之前即已知悉上開移轉之事實，故原告提起本件訴訟
    ，行使民法第244條第1項之撤銷權，尚未逾民法第245條規
    定之除斥期間，被告辯以原告之撤銷權已逾除斥期間乙節，
    顯不可採。
(三)按債務人所為之無償行為，有害及債權者，債務人得聲請法
    院撤銷之；債務人所為之有償行為，於行為時明知有損害於
    債權人之權利者，以受益人於受益時亦知其情事者為限，債
    權人得聲請法院撤銷之，民法第244條第1項及第2項分別定
    有明文。次按繼承權之拋棄，固不許債權人依民法第244條
    第1項規定撤銷之，惟如拋棄因繼承所取得之財產，而將繼
    承所得財產之公同共有權，與他繼承人為不利於己之分割協
    議，倘因而害及債權者，債權人自得依民法第244條第1項行
    使撤銷權，最高法院106年度台上字第1650號判決意旨可供
    參照。是以，原告得否訴請撤銷被告間就如系爭遺產之分割
    協議，及塗銷系爭不動產分割繼承登記行為，仍應以被告間
    有無互為對價關係之給付，是否害及債權人之債權判斷，以
    定得否訴請撤銷。又繼承人間之遺產分割協議，係公同共有
    人間就公同共有物所為之處分行為，倘全部遺產協議分割歸
    由其他繼承人取得，對未分割取得遺產之該繼承人而言，形
    式上固具有無償行為之外觀，然而，就某一法律行為應屬有
    償、無償之定性，當以當事人之真意及實質內涵而定，不應
    僅以外觀認定。
(四)原告雖主張被告姚采潔未依法繼承取得系爭不動產而有害於
    原告債權，故依民法第244條第1項、第4項之規定請求撤銷
    系爭遺產分割協議等語。然衡諸一般常情，繼承人於分割遺
    產時，往往會考量被繼承人生前意願、繼承人對被繼承人之
    貢獻(有無扶養之事實)、家族成員間感情、被繼承人生前已
    分配予各繼承人之財產(贈與之歸扣)、承擔祭祀義務，及子
    女依自身經濟能力負擔被繼承人配偶扶養義務輕重等諸多因
    素始能達成遺產分割協議。參諸被告姚采潔既自100年間即
    積欠原告債務未償(見本院卷第7頁)，顯見並無固定薪資或
    其他收入，自難認被告姚采潔有何負擔定期供養被繼承人姚
    江來之能力，是被告所辯將系爭不動產分歸被告姚慶鴻係並
    非無償行為等語，並非不可採信。故本院綜合上開情節，認
    系爭遺產分割協議實質上包含被繼承人意願、履行子女扶養
    照護義務等多項權利義務之協議結果，尚難認係屬無償行為
    。此外，被繼承人之其餘繼承人即被告姚黃秀明、姚玉蕊、
    姚思瑜、姚玉嬌、姚宛儀亦非原告之債務人，若被告所為之
    系爭遺產分割協議，係有意損害原告之債權，其等殊無一併
    放棄繼承系爭不動產權利之理，益見系爭遺產分割協議，並
    非故意以無償方式詐害原告對被告姚采潔之債權為目的，再
    者，被繼承人姚江來除系爭不動產外，尚有如附表編號4至1
    3所示之遺產，不得僅因被告姚采潔未繼承取得系爭不動產
    而遽認屬無償行為。從而，原告主張依民法第244條第1項、
    第4項規定請求撤銷被告間就系爭不動產之分割協議及登記
    ，暨回復原狀，核與該條規定「無償行為」之要件不符，應
    非可採。
四、綜上所述，原告依民法第244條第1及第4項規定，請求撤銷
    系爭遺產分割協議之債權行為及被告姚慶鴻就系爭不動產分
    割繼承登記之物權行為，暨被告姚慶鴻應將系爭不動產於10
    3年1月23日之繼承登記予以塗銷，均無理由，應予駁回。
五、本件事證已臻明確，兩造所提其餘攻擊方法及證據經審酌之
    後，核與判決結果不生影響，爰不一一論述，附此敘明。　
六、訴訟費用負擔之依據：民事訴訟法第78條。
中　　華　　民　　國　　111 　年　　11　　月　　24　　日
                  中壢簡易庭      法  官  江碧珊
以上為正本係照原本作成。
如不服本判決，應於送達後20日內，向本院提出上訴狀並表明上
訴理由。
如委任律師提起上訴者，應一併繳納上訴審裁判費。
中　　華　　民　　國　　111 　年　　11　　月　　24　　日
                                 書記官  張育誠 
附表:姚江來之遺產
編號 遺產名稱 備註 1 桃園市○○區○○段00000地號土地(權利範圍:全部)。 依系爭協議由被告姚慶鴻取得所有權。 2 桃園市○○區○○段000地號土地(權利範圍:全部)。  3 桃園市○○區○○路00巷00號房屋(權利範圍:全部)。  4 彰化縣○○鄉○○段000地號土地(權利範圍:111/820)。  5 彰化縣○○鄉○○段000地號土地(權利範圍:111/820)。  6 彰化縣○○鄉○○段000地號土地(權利範圍:111/820)。  7 第一銀行存款1,009,226元。  8 台灣銀行存款508,974元。  9 中壢東興郵局存款8,405元。  10 國泰世華存款6元。  11 佳錄科技3,208股。  12 誠洲1,300股。  13 光陽機車車牌號碼000-000號1台。